---
title: "Татьяна_Кублашвили_Биостатистика_ДЗ_2"
author: ""
date: "`r format(Sys.Date(), '%d %B %Y')`"
output: pdf_document
---

```{r}
# Установим требуемые библиотеки
install.packages(c("tidyverse", "car"))
```

```{r}
# Загрузка необходимых пакетов
library(tidyverse)
library(car)
library(pROC)
library(powerSurvEpi)
```

# Подготовка данных

Для выполнения первых двух заданий загрузите датасет Breast Cancer Wisconsin (датасет должен находиться в одной директории с файлом проекта).

```{r}
temp_file <- tempfile(fileext = ".csv")
download.file("https://raw.githubusercontent.com/Aeverandi/biostat/refs/heads/main/wisconsin_breast_cancer.csv", temp_file, mode="wb")
bc <- read_csv(temp_file,   col_types = cols(...33 = col_skip()))

# Просмотр первых строк и названий колонок
head(bc)
colnames(bc)
```

**Набор данных Breast Cancer Wisconsin** содержит 30 морфометрических признаков, извлечённых из оцифрованных изображений тонкоигольных аспиратов (FNA). Мы сосредоточимся на усреднённых переменных:

-   `radius_mean` — средний радиус
-   `area_mean` — средняя площадь
-   `perimeter_mean` — средний периметр
-   `symmetry_mean` — средняя симметричность
-   `texture_mean` — средняя текстура

а также на столбце `diagnosis` с диагнозом (B — доброкачественная, M — злокачественная).

```{r}
# Перекодируем диагноз: M = 1, B = 0
bc <- bc %>% mutate(malignant = ifelse(diagnosis == "M", 1, 0))
```

# 1. Линейные регрессионные модели

**Задание:** Создайте регрессионную модель (или несколько моделей), которая описывала бы связь:

-   среднего радиуса опухоли и средней площади;
-   среднего периметра;
-   средней симметричности.

Постройте график (или графики, если моделей несколько), на котором отразите регрессионную прямую, и прокомментируйте свои находки.

**Решение:** Исследуем, как *средний радиус* связан с другими характеристиками опухоли.

## 1.1 Площадь от радиуса

```{r}
lm_area <- lm(area_mean ~ radius_mean, data = bc)
summary(lm_area)
```

```{r}
bc %>%
  ggplot(aes(x = radius_mean, y = area_mean)) +
    geom_point(alpha = .6) +
    geom_smooth(method = "lm", se = TRUE, linewidth = .8) +
    labs(x = "Средний радиус (пиксели)", y = "Средняя площадь (пиксели²)",
         title = "Линейная зависимость между радиусом и площадью") +
    theme_minimal()
```

**Комментарий.** Ожидаемо высокая \|R²\| (\> 0,9), так как площадь круга растёт квадратично с радиусом. Модель подтверждает почти детерминированную положительную связь.

## 1.2 Периметр от радиуса

```{r}
lm_perim <- lm(perimeter_mean ~ radius_mean, data = bc)
summary(lm_perim)
```

```{r}
bc %>%
  ggplot(aes(x = radius_mean, y = perimeter_mean)) +
    geom_point(alpha = .6) +
    geom_smooth(method = "lm", se = TRUE, linewidth = .8) +
    labs(x = "Средний радиус (пиксели)", y = "Средний периметр (пиксели)",
         title = "Зависимость периметра от радиуса") +
    theme_minimal()
```

**Комментарий.** Периметр растёт линейно с радиусом (≈ 2πr), поэтому модель даёт почти идеальное соответствие (\|R²\| ≈ 1).

## 1.3 Симметричность от радиуса

```{r}
lm_sym <- lm(symmetry_mean ~ radius_mean, data = bc)
summary(lm_sym)
```

```{r}
bc %>%
  ggplot(aes(x = radius_mean, y = symmetry_mean)) +
    geom_point(alpha = .6) +
    geom_smooth(method = "lm", se = TRUE, linewidth = .8) +
    labs(x = "Средний радиус (пиксели)", y = "Средняя симметричность (безразм.)",
         title = "Зависимость симметричности от радиуса") +
    theme_minimal()
```

**Комментарий.** Симметричность — характеристика формы, практически не зависящая от размера: наклон близок к нулю, объяснённая дисперсия минимальна (\|R²\| ≈ 0).

# 2. Логистические модели для вероятности злокачественности

**Задание:**

Пусть колонка с диагнозом принимает следующие значения: злокачественная опухоль (M) — 1, а доброкачественная (B) — 0. Постройте модель (или несколько моделей), которая прогнозировала бы вероятность возникновения злокачественной опухоли:

-   от среднего радиуса;

-   средней площади;

-   средней текстуры.

Постройте графики. Создайте модель, которая бы прогнозировала вероятность возникновения злокачественной опухоли от всех трех перечисленных факторов.

**Решение:**

Теперь смоделируем вероятность злокачественной опухоли (*malignant* = 1) от морфометрических предикторов.

## 2.1 Вероятность vs радиус

```{r}
logit_rad <- glm(malignant ~ radius_mean, data = bc, family = binomial)
summary(logit_rad)
```

```{r}
bc %>%
  ggplot(aes(x = radius_mean, y = malignant)) +
    geom_jitter(height = .02, width = 0, alpha = .5) +
    stat_smooth(method = "glm", method.args = list(family = "binomial"), se = TRUE, linewidth = .8) +
    labs(x = "Средний радиус (пиксели)", y = "Pr(злокач.)",
         title = "Вероятность злокачественности от радиуса") +
    theme_minimal()
```

**Вывод.** Более крупные опухоли значительно чаще оказываются злокачественными (OR \> 1, *p* \< 0,001).

## 2.2 Вероятность vs площадь

```{r}
logit_area <- glm(malignant ~ area_mean, data = bc, family = binomial)
summary(logit_area)
```

```{r}
bc %>%
  ggplot(aes(x = area_mean, y = malignant)) +
    geom_jitter(height = .02, width = 0, alpha = .5) +
    stat_smooth(method = "glm", method.args = list(family = "binomial"), se = TRUE, linewidth = .8) +
    labs(x = "Средняя площадь (пиксели²)", y = "Pr(злокач.)",
         title = "Вероятность злокачественности от площади") +
    theme_minimal()
```

**Вывод.** Площадь также является сильным предиктором, что отражает её квадратичную связь с радиусом.

## 2.3 Вероятность vs текстура

```{r}
logit_text <- glm(malignant ~ texture_mean, data = bc, family = binomial)
summary(logit_text)
```

```{r}
bc %>%
  ggplot(aes(x = texture_mean, y = malignant)) +
    geom_jitter(height = .02, width = 0, alpha = .5) +
    stat_smooth(method = "glm", method.args = list(family = "binomial"), se = TRUE, linewidth = .8) +
    labs(x = "Средняя текстура (безразм.)", y = "Pr(злокач.)",
         title = "Вероятность злокачественности от текстуры") +
    theme_minimal()
```

**Вывод.** Текстура демонстрирует более слабую, но достоверную связь: увеличение значения умеренно повышает риск злокачественности.

## 2.4 Многомерная модель (радиус + площадь + текстура)

```{r}
logit_multi <- glm(malignant ~ radius_mean + area_mean + texture_mean, data = bc, family = binomial)
summary(logit_multi)
```

```{r}
vif(logit_multi)
```

Поскольку площадь почти пропорциональна квадрату радиуса, наблюдается мультиколлинеарность (высокие VIF). Следует оставить только один из коллинеарных факторов.

```{r}
logit_multi_1 <- glm(malignant ~ radius_mean + texture_mean, data = bc, family = binomial)
summary(logit_multi_1)
```

```{r}
logit_multi_2 <- glm(malignant ~ area_mean + texture_mean, data = bc, family = binomial)
summary(logit_multi_2)
```

**Комментарий** В обоих случаях стало лучше, однако необходимо выбрать модель, обладающую наилучшей прогностической способностью. Для этих целей используем метрику AUC_ROC.

```{r}
auc_model_multi_1 <- auc(roc(bc$malignant ~ predict(logit_multi, type = "response")))
cat("Area + Radius + Texture:\t", auc_model_multi_1, "\n")

auc_model_multi_2 <- auc(roc(bc$malignant ~ predict(logit_multi_1, type = "response")))
cat("Texture + Radius:\t", auc_model_multi_2, "\n")

auc_model_multi_3 <- auc(roc(bc$malignant ~ predict(logit_multi_2, type = "response")))
cat("Texture + Area:\t", auc_model_multi_3, "\n")

# Сравним с однофакторными моделями
auc_model_1 <- auc(roc(bc$malignant ~ predict(logit_rad, type = "response")))
cat("Radius only:\t\t", auc_model_1, "\n")

auc_model_2 <- auc(roc(bc$malignant ~ predict(logit_area, type = "response")))
cat("Area only:\t", auc_model_2, "\n")

auc_model_3 <- auc(roc(bc$malignant ~ predict(logit_text, type = "response")))
cat("Texture only:\t", auc_model_3, "\n")
```

**Вывод**

Среди многофакторных моделей незначительно лучше показывает себя модель, включающая текстуру и площадь, однако в целом можно говорить о равной эффективности мультифакторных моделей. Однофакторные показывают себя хуже. Гораздо хуже результат у модели, оперирующией единственным параметром Texture.

# 3. Расчёт объёма выборки для исследования с регрессией Кокса

**Задание:**

Рассчитайте выборку для гипотезы equality для следующего исследования. Мы хотим сравнить новую терапию инфекции, присоединяющейся в больничных условиях у пациентов с ожогами, с золотым стандартом, основываясь на данных, анализируемых с помощью регрессии Кокса. Пусть отношение рисков «золотой стандарт / новая терапия», hazard ratio, HR = 2. Мы предполагаем, что 80% пациентов (d = 0,8) могут столкнуться с этим заболеванием. Соотношения групп терапии равны (p1 = p2 = 0,5).

Воспользуйтесь следующими формулами:

$$
 n_1 = n_2 = \frac{(\frac{Z}2 + Z)^2}{d\,p_1 p_2[\ln(HR)]^2}
$$

$$
 n = n_1 = n_2
$$

**Решение:**

Сравниваем **новую терапию** и **золотой стандарт** при внутрибольничной инфекции у пациентов с ожогами. Предположения:

-   Отношение рисков (gold standard / new) **HR = 2**.
-   Доля пациентов, перенесших событие: *d* = 0,8.
-   Равная рандомизация: *p₁* = *p₂* = 0,5.
-   Двусторонний α = 0,05.

```{r}
alpha    <- 0.05
Z <- qnorm(1 - alpha/2)
HR       <- 2
p1 <- p2 <- 0.5
d        <- 0.8

n_per  <- ((Z/2 + Z)^2) / (d * p1 * p2 * (log(HR))^2)

cat(sprintf("Необходимый объём на группу: %.0f пациентов\n", ceiling(n_per)))
cat(sprintf("Общий  размер выборки: %.0f пациентов\n", 2 * ceiling(n_per)))
```

При заданных параметрах требуется **≈ 100 пациентов в каждой группе (≈ 200 всего)** для обнаружения HR = 2 с мощностью 80 % на уровне значимости 5 %.

**Дополнение**

Формула из задания несколько упрощена.

Проверим значения по оригинальной формуле (тест равенства рисков \~ лог‑ранг/Кокс, формула взята из <https://www.biostat.wisc.edu/~chappell/641/papers/paper31.pdf>):

$$
 n_1 = n_2 = \frac{(Z_{1-\alpha/2} + Z_{\beta})^2}{d\,p_1 p_2[\ln(HR)]^2}.
$$ При тех же параметрах и β = 0,80.

```{r}
alpha    <- 0.05
beta     <- 0.80
Z_a_2 <- qnorm(1 - alpha/2)
Z_b   <- qnorm(beta)
HR       <- 2
p1 <- p2 <- 0.5
d        <- 0.8

n_per  <- ((Z_a_2 + Z_b)^2) / (d * p1 * p2 * (log(HR))^2)

cat(sprintf("Необходимый объём на группу: %.0f пациентов\n", ceiling(n_per)))
cat(sprintf("Общий  размер выборки: %.0f пациентов\n", 2 * ceiling(n_per)))
```

Проверим результат через встроенную функцию библиотеки *powerSurvEpi*.

```{r}
# Проверим результат через встроенную функции *powerSurvEpi*
n <- ssizeCT.default(
  power = 0.8, 
  k = 1,    
  pC = 0.5,   
  pE = 0.5,
  RR = 2, 
  alpha = 0.05
)

cat("Необходимый размер одной группы:", ceiling(n[['nE']]), "\n")
cat("Общий размер выборки:", ceiling(n[['nE']] + n[['nC']]), "\n")
```
