---
title: "Татьяна_Кублашвили_Биостатистика_ДЗ_1"
output: pdf_document
date: "2025-04-12"
---

```{r setup, include=FALSE}
knitr::opts_chunk$set(echo = TRUE)
```

```{r}
# Установим требуемые библиотеки
# install.packages(c("readxl", "dplyr", "ggpubr", "ggplot2", "tidyr", "openxlsx"))

# Загрузка необходимых пакетов
library(readxl)
library(dplyr)
library(ggpubr)
library(ggplot2)
library(tidyr)
library(openxlsx)
```

# **Расчет описательных статистик**

В RStudio создайте RMarkdown-файл и загрузите датасет pima ([pima.xlsx](https://lms-cdn.skillfactory.ru/assets/courseware/v1/127414e0936c7199c39d6e9a51d02f91/asset-v1:Skillfactory+MFTIBIO-2sem+2025+type@asset+block/pima.xlsx)).

Рассчитайте число наблюдений, среднее, стандартное отклонение, 1-й и 3-й квартили, минимум и максимум для переменных glucose, pressure, mass.

```{r}
# загрузим датасет pima (находится в директории data)
pima <- read.xlsx("data/pima.xlsx")
# посмотрим на структуру данных
str(pima)
# посмотрим на первые 6 строк
head(pima)
# посмотрим на количество строк и столбцов
dim(pima)
# посмотрим на количество пропусков в каждом столбце
colSums(is.na(pima)) # пропусков нет
# посмотрим на количество уникальных значений в каждом столбце
sapply(pima, function(x) length(unique(x)))
```

Рассчитайте число наблюдений, среднее, стандартное отклонение, 1-й и 3-й квартили, минимум и максимум для переменных glucose, pressure, mass.

```{r}
# Создаем функцию для расчета описательных статистик числовых непрерывных переменных
descriptive_stats <- function(data, var) {
  data %>%
    summarise(
      n = n(),
      mean = mean(get(var), na.rm = TRUE),
      sd = sd(get(var), na.rm = TRUE),
      min = min(get(var), na.rm = TRUE),
      q1 = quantile(get(var), 0.25, na.rm = TRUE),
      q3 = quantile(get(var), 0.75, na.rm = TRUE),
      max = max(get(var), na.rm = TRUE)
    )
}
# Применяем функцию к переменным glucose, pressure, mass
glucose_stats <- descriptive_stats(pima, "glucose")
pressure_stats <- descriptive_stats(pima, "pressure")
mass_stats <- descriptive_stats(pima, "mass")

# Объединяем результаты в один датафрейм
descriptive_stats_all <- bind_rows(
  mutate(glucose_stats, variable = "glucose"),
  mutate(pressure_stats, variable = "pressure"),
  mutate(mass_stats, variable = "mass")
)

# Печатаем результаты
print(descriptive_stats_all)
```

Рассчитайте описательную статистику для переменной diabetes.

```{r}
# Создаем функцию для расчета описательных статистик для категориальных переменных
# (имеет значение только число наблюдений и частотность наблюдния)
descriptive_stats_categorical <- function(data, var) {
  data %>%
    group_by(get(var)) %>%
    summarise(
      n = n(),
      percent = n() / nrow(data) * 100
    )
}

# Применяем функцию к переменной diabetes
diabetes_stats <- descriptive_stats_categorical(pima, "diabetes")

# Печатаем результаты
print(diabetes_stats)

# Значения округлим до 3 знаков
diabetes_stats <- diabetes_stats %>%
  mutate(percent = round(percent, 3))
  
# Построим круговую диаграмму для переменной percent (легенда = diabetes pos/neg percent). На самой диаграмме должны быть указаны проценты.
ggplot(diabetes_stats, aes(x = "", y = percent, fill = as.factor(get("percent")))) +
  geom_bar(stat = "identity", width = 1) +
  coord_polar("y", start = 0) +
  geom_text(aes(label = paste0(percent, "%")), position = position_stack(vjust = 0.5)) +
  labs(title = "Распределение переменной Diabetes", x = "", y = "") +
  theme_minimal() +
  theme(axis.text.x = element_blank(),
        axis.ticks.x = element_blank(),
        legend.title = element_text(size = 15),
        legend.text = element_text(size = 12)) +
  scale_fill_manual(values = c("pink", "steelblue"), labels = c("Diabetes Pos", "Diabetes Neg")) +
  guides(fill = guide_legend(title = "Diabetes Status"))
```

Создайте на основе переменной age новую переменную age_group, которая будет отражать следующие возрастные группы: 21–35, 36–49 и 50+. Посчитайте описательную статистику для новой переменной.

```{r}
# Создаем новую переменную age_group
pima <- pima %>%
  mutate(age_group = case_when(
    age >= 21 & age <= 35 ~ "21-35",
    age >= 36 & age <= 49 ~ "36-49",
    age >= 50 ~ "50+"
  ))
# Рассчитываем описательную статистику для новой категориальной переменной age_group
age_group_stats <- descriptive_stats_categorical(pima, "age_group")
# Печатаем результаты
print(age_group_stats)
# Построим гистограмму для переменной age_group
ggplot(pima, aes(x = age_group)) +
  geom_bar(aes(y = after_stat(count)), fill = "steelblue") +
  labs(title = "Распределение переменной Age Group",
       x = "Age Group",
       y = "Count") +
  theme_minimal()
```

Постройте два ящика с усами для значений pos и neg соответственно переменной diabetes.

```{r}
# Создаем ящик с усами для переменной diabetes
ggplot(pima, aes(x = diabetes, y = glucose)) +
  geom_boxplot() +
  labs(title = "Boxplot - Glucose по Diabetes Status",
       x = "Diabetes Status",
       y = "Glucose") +
  theme_minimal()
# Создаем ящик с усами для переменной diabetes
ggplot(pima, aes(x = diabetes, y = pressure)) +
  geom_boxplot() +
  labs(title = "Boxplot - Pressure по Diabetes Status",
       x = "Diabetes Status",
       y = "Pressure") +
  theme_minimal()
```

# **Использование основных статистических тестов и поправок на множественные сравнения.**

Рассмотрите следующую статистическую гипотезу.

Проводят некоторое исследование пациентов с артериальной гипертензией. Предположим, что внедрение нового препарата в среднем лучше снижает их давление по сравнению со стандартной терапией.

Задайте seed для воспроизводимости результатов (функция set.seed()). Задайте размер выборки sample_size \<- 30. Задайте значение среднего систолического артериального давления до приема нового препарата и после.

```{r}
# Задаем seed для воспроизводимости результатов
set.seed(42)
# Задаем размер выборки
sample_size <- 30
# Задаем значение среднего систолического артериального давления до приема нового препарата
mean_before <- 140
# Задаем значение среднего систолического артериального давления после приема нового препарата
mean_after <- 130
# Генерируем выборку с нормальным распределением
pressure_before <- rnorm(sample_size, mean = mean_before, sd = 10)
pressure_after <- rnorm(sample_size, mean = mean_after, sd = 10)
# Создаем датафрейм с данными
pressure_data <- data.frame(
  id = 1:sample_size,
  pressure_before = pressure_before,
  pressure_after = pressure_after
)
# Посмотрим на первые 6 строк
head(pressure_data)
# Посмотрим на структуру данных
str(pressure_data)
# Посмотрим на количество строк и столбцов
dim(pressure_data)
# Посмотрим на количество пропусков в каждом столбце
colSums(is.na(pressure_data))
# Посмотрим на количество уникальных значений в каждом столбце
sapply(pressure_data, function(x) length(unique(x)))
```

Затем:

1.  Сформулируйте нулевую и альтернативную гипотезы.
2.  Определите уровень значимости.
3.  Выберите и примените статистический тест для проверки гипотезы и аргументируйте свой выбор.
4.  Оцените и прокомментируйте статистическую значимость.

### Формулировка нулевой и альтернативной гипотез

1.  Нулевая гипотеза (H0): Среднее давление до приема препарата равно среднему давлению после приема препарата.
2.  Альтернативная гипотеза (H1): Среднее давление до приема препарата больше среднего давления после приема препарата.

```{r}
# Проверим нашу гипотезу:

# 1. Определяем уровень значимости
alpha <- 0.05

# 2. Выбираем и применяем статистический тест
# Мы будем использовать парный t-тест, так как у нас есть две связанные выборки (до и после приема препарата)
t_test_result <- t.test(pressure_data$pressure_before, pressure_data$pressure_after, paired = TRUE)

# 3. Оцениваем и комментируем статистическую значимость, сохраним выводы в переменную conclusion
if (t_test_result$p.value < alpha) {
  conclusion <- "Отвергаем нулевую гипотезу. Есть статистически значимые различия между средним давлением до и после приема препарата."
} else {
  conclusion <- "Не отвергаем нулевую гипотезу. Нет статистически значимых различий между средним давлением до и после приема препарата."
}

# Печатаем результаты t-теста
print(t_test_result)

# Печатаем вывод
print(conclusion)
```

# **Выводы**

В этом задании мы изучили, как рассчитывать описательные статистики для различных переменных в датасете pima. Мы также научились создавать новые переменные и визуализировать данные с помощью ящиков с усами. Наконец, мы провели статистический тест для проверки гипотезы о влиянии нового препарата на артериальное давление.
